【裁判字號】    95,國,3
【裁判日期】    970129
【裁判案由】    損害賠償
【裁判全文】
臺灣士林地方法院民事判決                 95年度國字第3號
原      告  甲○○
訴訟代理人  郭蕙蘭律師
複代理人    謝國允律師
被      告  經濟部工業局
法定代理人  丙○○
訴訟代理人  金玉瑩律師
複代理人    王歧正律師
上列當事人間損害賠償事件，本院於民國97年1 月15日言詞辯論
終結，判決如下：
    主  文
被告應給付原告新臺幣肆佰拾肆萬仟壹佰伍拾玖元，及自民
國九十四年十月二十二日起至清償日止，按週年利率百分之五計
算之利息。
原告其餘之訴駁回。
訴訟費用新臺幣陸萬玖仟零壹拾元，應由被告負擔十分之六即
新臺幣肆萬壹仟肆佰零捌元，其餘十分之四即新臺幣貳萬柒仟陸
佰零伍元由原告負擔。
    事實及理由
壹、程序方面：
一、按依國家賠償法請求損害賠償時，應先以書面向賠償義務機
    關請求之，賠償義務機關賠償拒絕賠償，或自提出請求之日
    起逾30日不開始協議，或自開始協議之日起逾60日協議不成
    立時，請求權人得提起損害賠償之訴，國家賠償法第10條第
    1 項、第11條第1 項前段分別定有明文。本件原告主張被告
    應負國家賠償責任，並曾於民國94年10月21日向被告提出書
    面請求，雙方於95年1 月23日、95年3 月21日、95年5 月24
    日3 次協議不成立等情，業據其於提出國家損害賠償請求書
    、經濟部工業局國家賠償事件協議不成立證明書在卷可稽（
    本院卷一，第27頁至第28頁），是原告於起訴前已踐行前揭
    規定之協議先行程序，合先敘明。
二、依國家賠償法第3 條第1 項請求損害賠償者，以該公共設施
    之設置或管理機關為賠償義務機關，此為國家賠償法第9 條
    第2 項所明定。本件原告主張公共設施設置管理有欠缺之南
    港軟體工業園區，其所有人為中華民國，管理人登記為經濟
    部，惟實際管理人則為經濟部工業局即被告，有土地登記謄
    本附卷可稽（本院卷一，第29頁至第31頁），且為被告所不
    爭執。而被告有一定之名稱、組織、目的、獨立業務、代表
    人，且與其總機構之業務有明確的劃分，應認其有當事人能
    力。
三、依國家賠償法提起之損害賠償訴訟，除依國家賠償法規定外
    ，適用民事訴訟法之規定；又訴狀送達後，原告不得將原訴
    變更或追加他訴，但被告同意、請求之基礎事實同一，或擴
    張或減縮應受判決事項之聲明者，不在此限；而被告於訴之
    變更或追加無異議，而為本案之言詞辯論者，視為同意變更
    或追加，國家賠償法第12條、民事訴訟法第255 條第1 項第
    1 款、第2 款、第3 款、第2 項分別定有明文。本件原告起
    訴狀所載聲明為：「被告應給付原告新臺幣（下同）569 萬
    4,264 元，及自國賠請求書送達翌日起至清償日止，按週年
    利率5%計算之利息」；嗣於96年9 月26日當庭具狀變更其聲
    明為：「被告應給付原告686 萬5,626 元，及自國賠請求書
    送達翌日起至清償日止，按週年利率5%計算之利息」。經核
    原告聲明之變更，顯係基於同一基礎事實，而擴張應為判決
    事項之聲明者，被告復未表示異議而為本案之言詞辯論，依
    前開法條規定及說明，原告訴之變更應予准許。
貳、實體方面：
一、原告起訴主張：
  (一)南港軟體工業園區（下稱園區）係經濟部提供廠商進駐，以
    發展軟體工業，實際管理人為被告，園區內設立之水景公園
    （下稱系爭公園設施），係開放予任何在園區內工作或來訪
    之不特定人使用之公有公共設施。原告於94年1 月7 日傍晚
    6 點多，在園區內自第一期C 棟步行至第二期H 棟，於穿越
    連接園區一期及二期間之系爭公園設施時，因冬天天色極為
    昏暗，且現場無充足照明設備亦無安全標示，致原告無法察
    覺行人通道旁有深逾一公尺之凹陷水池，而失足跌落池中（
    下稱系爭意外事故）。原告跌落後腹部先直接撞擊水池對角
    之直角銳端，再墜落池底，頓時全身疼痛，幾近昏厥，經同
    行之同事看見，將原告救起，並請求救護車協助將原告送至
    臺北市立聯合醫院忠孝院區（下稱聯合醫院忠孝院區）急診
    。經醫師診斷原告為腹部受有鈍傷併脾臟破裂致腹腔內出血
    並導致休克，旋即為原告進行脾臟摘除手術以止血。後原告
    病情穩定於94年1 月14日出院，醫師囑言宜再休養以利病情
    並應門診追蹤治療半年。原告於94年1 月14日出院後，常感
    肋骨疼痛，且肋骨在外觀上亦已明顯變形，嗣原告於94年8
    月9 日再至聯合醫院忠孝院區複診，經醫生調出原告於94年
    1 月7 日急診時之X 光片，始知原告之肋骨於系爭意外事故
    發生時即已發生骨折傷害，致骨頭嚴重變形難以回復。
  (二)系爭公園設施係連接園區內一期與二期區域，公園內闢有一
    條人造水池（下稱系爭水池），系爭水池上有步道連接一期
    與二期，步道與水池方向垂直，形狀呈L 型，突出部分為黑
    色，有二個直角。又園區一期與二期之地面高度不同，一期
    地面較低，二期地面較高，即使在視線良好之白日，自二期
    地面岸邊望至步道彼端之一期地面，因地面有高度差，加上
    步道突出之L 型部分與系爭水池池水均為黑色，本即容易讓
    人誤將系爭水池錯認為黑色地面，此等情形在傍晚或晚間視
    線不佳時更難辨識，行人步行時極易將步道L 型突出部分及
    系爭水池誤認為一大片黑色平地，而甚可能跌落池內。系爭
    水池附連地域有前述之危險，被告於設立之初即應加以注意
    並設置適當之照明及警告標示，縱設立時未及注意，設置後
    進行管理時亦顯然得以察覺系爭水池極易導致行人跌落受傷
    。詎被告漏未注意，未在系爭水池附連地域設置安全維護設
    施，嗣原告於94年1 月7 日發生此次意外事故後，被告始於
    次日在系爭水池邊擺放簡單之安全維護裝置。堪認被告就系
    爭公園設施之設置及管理均顯有欠缺，且其欠缺與原告所受
    傷害有因果關係，原告得依國家賠償法第3 條第1 項之規定
    請求賠償。
  (三)園區內固設有警衛，惟警衛距離事發地點之水池甚遠。系爭
    意外事故發生時，若非原告有同事同行並將原告救起，警衛
    根本無從知悉園區內有人跌落水池，將可能導致原告更嚴重
    之損害。又系爭意外事故發生後救護車抵達時，警衛竟不允
    許救護車開入廣場，而自己跑至系爭水池抱起原告，再跑步
    將原告送往救護人員方向，惟原告之疼痛感因警衛跑步時之
    巔簸而更感劇烈，且據醫護人員告知，內臟破裂出血時病體
    不能移動，否則將使出血加劇。警衛之緊急應變訓練及急救
    知識顯然嚴重不足，益足認被告對園區之管理有欠缺。
  (四)原告所得請求賠償之損害共計686萬5,626元：
    1.醫療費用4,217 元：原告發生系爭意外事故，於94年1 月
      7 日晚間送至聯合醫院忠孝院區診治，急診、住院及門診
      追蹤治療所支付之醫療費用共計4,217 元。
    2.支出車資5 萬5 千元：原告住院期間其家屬因每日往返醫
      院陪伴及看護原告，共支出車資3 萬元。原告出院迄今之
      追蹤門診，共支出車資2 萬5 千元。迄今支出車資總計5
      萬5 千元。
    3.看護費2 萬8,500 元：原告住院及出院後休養期間，雖係
      由家人或親屬進行看護，惟仍應認原告受有相當看護費支
      出之損害。原告住院期間為94年1 月7 日至94年1 月14日
      始出院，住院期間及出院後1 週內休養期間，均有請看護
      之必要，亦即原告需全日看護天數為15日，而全日看護之
      費用以每日1,900 元計，原告得請求被告給付看護費2 萬
      8,500 元（1,900 元×15日＝28,500元）。
    4.支出醫療器材及營養食品費用等增加生活上需要之費用，
      共計1 萬9,385 元：原告因系爭意外事故致腹部鈍傷，連
      帶影響肋骨及其他內臟之位置，須使用肋骨固定帶及束腹
      固定；開刀之傷口須使用美容膠及矽膠片幫助傷口皮膚密
      合；脾臟遭摘除後，長出軟骨，且原告肋骨骨折，肋骨變
      形，原告為此胸腔常有疼痛感，應服用軟骨素等食品。為
      此，原告購買肋骨固定器、束腹、美容膠、矽膠、軟骨素
      等，共支付1 萬9,385 元。
    5.原告勞動力減少之損害527萬1,024元：
      (1)依臺北市立聯合醫院北市醫事字第09534914400 號函表
        示「脾臟摘除後，對較不費力之工作應無影響」之意旨
        ，堪認原告僅能終身從事較不費力的輕便之工作，其狀
        況相當於勞工保險殘廢給付標準表第47項殘廢等級七之
        「胸腹部臟器機能遺存顯著障害，終身只能從事輕便工
        作者」，喪失勞動能力比率為69.21%，原告於系爭意外
        事故發生前，每月薪資為3 萬6 千元，是原告每月減少
        之勞動能力為2 萬4,916 元（計算式：36,000元×69.
        21%=24,916，元以下四捨五入），即每年減少之勞動能
        力損失為29萬8,992 元；又原告為63年9 月24日生，於
        系爭意外事故發生時之94年1 月7 日，年齡30歲2 月13
        日，距60歲之退休年齡，尚能工作29年8 月17日，原告
        僅以29年計算，並依「年利單利5%複式霍夫曼計算表」
        扣除中間利息後，原告一次得請求之減少勞動能力損害
        額為527 萬1,024 元（計算公式：298,992 元×
        17.00000000=5,271,024 ，元以下四捨五入）。
    6.非財產上損害賠償148 萬7,500 元：原告年輕健康，擁有
      機械、水利及環境工程之專業知識，原本前途大好，竟因
      被告對系爭公園設施之設置、管理有欠缺，致原告脾臟遭
      摘除，成為殘疾人士，更因手術中遭受大量輻射、輸血，
      使原告籠罩在感染愛滋病或遺傳疾病之陰影下，更因系爭
      意外事故導致肋骨骨折，終致肋骨變形，致終生胸部疼痛
      ，無法長期維持坐姿。原告為工程專業人員，原長期伏案
      畫設計圖，未能長時間維持坐姿，將使原告無法再從事工
      程設計工作，影響原告勞動力至鉅，更使原告無法正常作
      息及生活，且原告於割除脾臟後免疫能力之降低即增加特
      殊感染之機率，對日後影響甚大，原告未來之前途及家庭
      幸福因此毀滅，為此請求被告給付非財產上之損害賠償
      148 萬7,500 元。
    7.以上共計686萬5,626 元。
  (五)並聲明請求判決：被告應給付原告686萬5,626元整，及自國
    賠請求書送達之翌日起至清償日止，按週年利率5%計算之利
    息。
二、被告則辯稱：
  (一)被告雖於國家賠償先行程序中同意以一定之賠償金額與原告
    進行協議，惟此不得作為認定被告應負國家賠償責任之依據
    ；又原告起訴主張被告應負國家賠償法第3 條第1 項之國家
    賠償責任，自須就系爭公園設施之設置或管理有欠缺，以及
    其所受損害與前述設置或管理欠缺間具有相當因果關係之情
    ，負舉證責任。惟依原告聲請傳喚之證人乙○○之證詞，並
    無法證明被告就系爭設施之照明設置及管理有所欠缺，且證
    人未親眼目擊原告掉落水池中之情形，證詞亦頗多出自臆測
    或不確定，當未可以之作為被告應負賠償責任之依據。系爭
    公園設施建造以來，未有他人因行走於觀景步道上致掉落系
    爭水池情事，就一般人之觀點而言，系爭水池及步道設計並
    無不當，原告顯係因自身未注意周遭環境導致跌落，實無法
    歸責於被告。被告就系爭公園設施之設置或管理並無欠缺，
    自無庸對原告負損害賠償責任。
  (二)縱認被告應負損害賠償責任，惟原告請求賠償之金額，顯不
    合理，茲分述如下：
    1.醫療費用4,217 元部分：醫療費用應以原告因治療系爭意
      外事故所造成的傷害，且屬醫療上所必須者為限。依聯合
      醫院忠孝院區出具之診斷證明，原告之傷勢為「脾臟破裂
      併腹腔內出血」，並於一般外科進行急救並住院治療，且
      法務部法醫研究所鑑定原告受傷當時的急診X 光片後，表
      示原告受傷後未立即有明顯肋骨之骨折或分離性肋骨骨折
      等情形。故原告另於全昌堂傳統中醫醫院、三軍總醫院、
      國立臺灣大學醫學院附設醫院（下稱臺大醫院）及長庚醫
      院就診，且其就診科別尚包括骨科、一般內科及胸腔內科
      ，該部分醫療單據即未能證明與治療系爭意外事故傷害結
      果有關聯，應予剔除。
    2.車資5萬5,000元部分：
      原告該部分請求，未提出任何單據，且未合理說明其估算
      上開費用之依據（例如：搭乘的交通工具種類、往返醫院
      間的距離等），況原告及其家屬往返醫院的車資平均一日
      即高達三、四千元，顯屬過高而與常情有違。此外，原告
      住院期間家屬因往返醫院看護所支出的車資，理應歸入其
      已請求的看護費用項目中，不得額外再行請求，否則不啻
      造成由家屬負責看護者反而可請求較高賠償金額之不公平
      現象。
    3.看護費用2萬8,500元部分：
      雖目前實務見解似肯認由親屬代為照顧起居者，亦得比照
      聘請職業護士看護之情形，而請求相當於看護費之損害，
      但原告仍須先證明確有親屬全日看護的事實，始得據以請
      求。原告住院期間由其親屬全日看護，固符合常情及一般
      經驗法則，惟其出院後是否確有繼續全日看護之必要及實
      際上有無親屬全日看護之情，則未據舉證說明，依法自不
      得請求。
    4.醫療器材及營養食品費用1萬9,385元部分：
      原告受傷後經診斷並無肋骨骨折現象，故其購買肋骨固定
      器應與治療系爭意外事故之傷害結果無關，至原告所購買
      的其他醫療器材及營養食品，亦無法證明與治療系爭意外
      事故之傷害結果有關，依法自不得加以請求。
    5.喪失或減少勞動能力損害額527萬1,024 元部分：
      就一般成人而言，摘除脾臟對於免疫功能的影響不大，對
      勞動能力亦無直接不利之影響，且勞工保險殘廢給付標準
      表，不得作為認定被害人有無減損勞動能力及其減損比率
      之依據，故原告僅單純以其脾臟遭摘除為由，即謂其受有
      勞動能力減損之損害，洵不可採。況勞工保險殘廢給付標
      準表第47項及第48項所示，所謂「胸腹部臟器機能遺存顯
      著障害，終身祇能從事輕便工作者」與「喪失脾臟或一側
      腎臟者」，兩者係屬不同的身體障害狀態，且殘廢等級亦
      不相同，另同時參酌臺北市立聯合醫院函覆：「脾臟摘除
      後，對較不費力之工作應無影響」之意旨，應係指一般人
      （自包含原告在內）如從事畫設計圖此類較不費力的工作
      ，對身體應無影響而言，但非謂一般人喪失脾臟後，僅能
      終身從事輕便工作云云，否則勞工保險殘廢給付標準表即
      無區分上開兩種不同的身體障害狀態及其殘廢等級之必要
      。準此，原告僅憑上開臺北市立聯合醫院函覆內容，即主
      張其所受傷害相當於殘廢等級七，因而喪失或減少的勞動
      能力比率為69.21 ％云云，顯屬無據。
    6.非財產上損害148萬7,500元部分：
      原告於系爭意外事故發生後，業經合格醫院之醫師進行脾
      臟摘除手術，且術後復原情況良好，實難想像有如其所謂
      因手術受大量輻射、輸血導致籠罩在愛滋病等疾病陰影下
      之情形，且脾臟摘除後對日常生活維持之影響，亦須以客
      觀長期之觀察或醫學實證始得知悉。又依勞工保險殘廢給
      付標準表之規定，原告喪失脾臟係屬殘廢等級第九級，參
      酌臺北市政府國家賠償事件賠償計算基準，應認原告所受
      非財產上之損害額係50萬元為宜。是以，原告請求非財產
      上之損害賠償超過50萬元部分，應認為無理由。
  (三)縱認被告應負損害賠償責任，惟原告就損害之發生或擴大與
    有過失，應依法減輕被告之賠償金額：
    系爭公園設施之走道上均設置有內嵌式地面照明燈，另就接
    近園區二期處沿線亦設置有路燈，並配合季節於天色昏暗時
    保持亮度，使園區內民眾得知悉通道之方向及位置，其目之
    一即為避免民眾不慎跌落水池；另配合園區一期及二期地面
    高度之不同，以平緩漸進式斜坡階段之方式設計通道，其通
    行寬度得使三人並肩行走，因此一般民眾通行時，應不至誤
    認水池及階梯之差異。再者，依原告聲請傳喚之證人乙○○
    之證詞，通道之寬度固定且足供3 人行走，故如原告直線行
    走於通道上，應無跌入系爭水池之可能。且系爭公園設施使
    用迄今，並無他人跌落水池之情況發生，或反應系爭水池設
    計不良情事，堪認原告跌落系爭水池因係其本身疏未注意行
    走之路徑所致，故縱認被告應對原告負擔國家賠償責任，原
    告就損害之發生或擴大亦與有過失，應衡量原告過失比例，
    酌減被告之賠償責任。
  (四)並聲明請求判決：原告之訴駁回。
三、兩造不爭執之事實
  (一)原告於94年1 月7 日晚間6 時餘，在園區內以步行經過系爭
    公園設施時，跌入行人通道旁凹陷之系爭水池，腹部撞及系
    爭水池對角之直角銳端，再墜落水池，致受有脾臟破裂之傷
    害，嗣於當日送忠孝醫院急診，並進行手術摘除脾臟，同日
    住院治療，於94年1 月14日出院，出院後仍須門診追蹤治療
    。有診斷證明書在卷足憑（本院卷一，第17頁至第19頁）。
  (二)系爭公園設施係連接園區內一期區域與二期區域，闢有穿過
    園區之系爭水池，系爭水池上有步道連接一期與二期之地面
    ，與系爭水池垂直之步道，形狀呈L 型，突出部分為黑色，
    有二個直角。另與系爭水池平行之步道有4 道，於第1 道與
    第2 道平行步道間、第2 道與第3 道平行步道間均為可供踩
    踏之土地、第3 道與第4 道平行步道則為水池（最靠近園區
    1 期部分為第1 道平行步道，往園區2 期方向則依序為第2
    、3 、4 道平行步道）。園區1 期與園區2 期之地面高度不
    同，1 期地面較低，2 期地面較高。步道（含黑色突出部分
    ）上嵌有圓燈。於94年1 月7 日間，步道與水池並無圍籬、
    突出的植物或警告設施作為區隔。有照片存卷足憑（本院卷
    一，第32頁至第42頁）。
四、本件經兩造整理並簡化之爭點為（本院卷二，第76頁）：
  (一)被告管理之系爭公共設施，是否有設置管理欠缺，致原告身
    體受損害之情？
  (二)原告所受損害為若干？
  (三)原告就其所受傷害，是否與有過失？
五、茲分述如下：
  (一)被告管理之系爭公共設施，應有設置、管理上之欠缺，致原
    告身體受有損害：
    1.按公有公共設施因設置或管理有欠缺，致人民生命、身體
      或財產受損害者，國家應負損害賠償責任，國家賠償法第
      3 條第1 項定有明文。所謂公有公共設施之管理有欠缺，
      係指公共設施建造後未妥善保管，怠為維修致該物發生瑕
      疵而言。又人民依上開規定請求國家賠償時，尚須人民之
      生命、身體或財產所受之損害，與公有公共設施之設置或
      管理之欠缺，具有相當因果關係，始足當之，亦即在公有
      公共設施因設置或管理有欠缺之情況下，依客觀之觀察，
      通常會發生損害者，即為有因果關係，如必不生該等損害
      或通常亦不生該等損害者，則不具有因果關係。
    2.依兩造不爭執事實(二)所示之系爭公園設施設置及管理情形
      ，及兩造不爭執之現場照片所示（本院卷一，第32頁至第
      42頁），4 道平行步道間究為可供踩踏之土地，抑或為水
      池，確無明顯區隔；如燈光昏暗時，土地與水池之顏色由
      肉眼觀之均呈暗黑色，尤難明確辨別。
    3.證人乙○○（即發生系爭意外事故時在現場之人，當時為
      原告同事）於本院96年3 月13日言詞辯論期日到庭證稱：
      「94年1 月7 日當天，因為我們公司要搬家，從科學園區
      的某棟大樓搬到另外一棟，當天下午搬，搬到6 點多時，
      要從新大樓走回舊大樓去拿東西... 當時一起走的有我、
      原告及另一名同事邱宏偉，當時我們三人是並排走，原告
      走在最左邊（靠近水池那邊），走路的時候，原告走到水
      池附近，我們突然就發現原告不見了（掉進水池裡），後
      來將原告從水池拉起來，讓她在旁邊休息，我們就趕快打
      119...意外事故發生時，天色已經很暗，能見度不好，走
      路時需要特別小心，因為中庭有很多不規則形狀的景觀水
      池，地形有高低起伏，白天還看得清楚，但到了晚上，即
      使有燈，也不易辨識地形狀況... 事發處有路燈，但不確
      定當時是否有亮，也不確定地上的裝飾燈是否有亮... 當
      時我已經到職一年多，我知道那邊有水池。原告剛到職不
      久，可能對那邊的地形不是很熟，當時我們並沒有特別提
      醒原告有水池... 從新大樓走到舊大樓是上坡路段，水池
      是在上坡路段的頂端。水池的垂直牆面與路面石材顏色是
      相近的，大概是深黑色系列的，所以看過去根本不會認為
      有水池在那裡，在未到水池之前，路面排列方式是一段草
      皮、一段石頭路（與人行的通道呈垂直），在水池的前面
      是一段草皮，會讓行人誤以為草皮的後面，應該是石頭路
      而不是水池... 水池的旁邊並無欄杆或警告標誌，等發現
      時，可能已經來不及而跌落水池... （原告掉落的水池位
      置）水池跟水池壁的顏色是連在一塊的... 地面景觀不是
      一直線排列，是不規則排列... （事後觀察景觀燈）發現
      還有覆蓋一層毛玻璃，透出來的光比較柔和... 我曾經走
      到快掉下去，是要走到附近才注意到有水池。」等語（本
      院卷一，第219 頁至第223 頁）。
    4.經參酌現場照片及證人乙○○所述之系爭意外事故發生時
      之現場狀況及能見度，堪予認定：系爭水池形狀為不規則
      狀，且系爭水池與地面於顏色上不易分辨，亦未以任何警
      告標示、圍籬加以區隔，即使現場有景觀燈、路燈及附近
      大樓辦公室的燈光，惟於天色昏暗甚至陰雨時仍不易判別
      系爭水池位置等情。由是以觀，一般人於天色稍暗時步行
      經過該處，應均不易察覺系爭水池之確切位置，極可能誤
      以為系爭水池為可供踩踏之地面，致踩空掉落水池中而受
      傷。被告為系爭公園設施（含系爭水池）之管理維護機關
      ，於設置時未慮及系爭水池與路面之顏色、位置不易區分
      ，可能致生危險之情，復未於系爭水池邊設置圍籬、警告
      標誌，或提供更明亮、直接之照明系統以保障往來人員之
      安全，致系爭公園設施不具備通常供行人步行通過之應有
      安全性，足徵被告對系爭公園設施之管理維護確有所欠缺
      。從而原告主張因系爭公園設施管理維護有欠缺，伊無法
      判別系爭水池位置而跌落其中，致受有前揭傷害，堪予採
      信，亦即被告管理系爭公園設施有欠缺與原告所受傷害間
      確有因果關係存在，準此，依國家賠償法第3 條第1 項之
      規定，被告自應負國家賠償責任。又依國家賠償法第5 條
      之規定，國家損害賠償適用民法規定。是原告得依民法關
      於損害賠償之規定，請求被告賠償其所受之損害。
    5.至被告辯稱從無其他人跌落系爭水池中，原告係因自身疏
      失始受有傷害等語，無論是否成立（詳後述），亦屬原告
      就系爭事故之發生是否與有過失之認定，仍不能排除原告
      受傷與被告管理系爭公園設施有欠缺間有因果關係存在，
      自無從解免於被告應負之國家賠償責任，附此敘明。
  (二)原告所受損害，茲計算如下：
    1.醫療費用4,217 元部分：
      原告提出醫療單據，就其就醫支出之自負額部分，請求被
      告賠償。按不法侵害他人之身體或健康者，對於被害人因
      此增加生活上之需要時，應負損害賠償責任，民法第193
      條第1 項定有明文。原告因系爭意外事故，受有脾臟破裂
      之傷害，並於一般外科診療並進行脾臟摘除手術，此觀諸
      聯合醫院忠孝院區出具之診斷書所載科別為「外科」即明
      （本院卷第18頁至第19頁）。原告雖主張其因系爭意外事
      故另受有肋骨骨折之傷害云云，惟經本院檢具原告於系爭
      意外事故發生時之X 光片及全部病歷資料，委請法務部法
      醫研究所鑑定原告是否因系爭意外事故導致骨折傷害，經
      該所於96年8 月13日以法醫理字第0960003282號函覆稱：
      「（原告）在急診時無肋膜囊及肺臟損傷之病徵，不支持
      有肋骨骨折... 綜合研判後認定受傷後未立即有明顯肋骨
      之骨折或分離性肋骨骨折」，從而原告主張伊因系爭意外
      事故受有骨折之傷害，即難憑採。由是觀之，原告於聯合
      醫院忠孝院區之一般外科就診所支出之醫療費用1,817 元
      （本院卷一，第43頁至第45頁、第47頁至第51頁、第55頁
      ），即屬其治療因系爭意外事故所受傷害之必要費用，該
      部分請求應予准許。至原告於聯合醫院忠孝院區骨科、一
      般內科，三軍總醫院胸腔內科，臺大醫院內科、骨科，及
      全昌堂傳統中醫醫院就診之醫療單據，即難認係治療系爭
      意外事故所受傷害之必要費用，該部分之請求即非可取。
    2.看護費用2 萬8,500 元部分：
      按親屬間之看護，縱因出於親情而未支付該費用，然其所
      付出之勞力，顯非不能以金錢為評價，此種基於身分關係
      之恩惠，自不能加惠於加害人，而應比照一般看護情形，
      認被害人受有相當看護費之損害，命加害人賠償，始符民
      法第193 條第1 項所定「增加生活上需要」之意旨（最高
      法院89年度臺上字第1749號判決要旨參照）。而臺北市立
      聯合醫院依原告之傷勢評估，認原告於94年1 月7 日至94
      年1 月14日住院期間須全日看護，出院後宜再看護一週，
      有該院96年11月27日北市醫忠字第09633752300 號函附卷
      可參（本院卷二，第38頁），據此計算原告須全日看護之
      日數為15日。另聯合醫院忠孝院區所屬看護員之全日看護
      費用為每日1,900 元，亦有委託辦理病患照顧服務組織簽
      約書存卷可稽（本院卷一，第336 頁至第341 頁），從而
      原告主張伊因系爭意外事故，受有相當於看護費用之損害
      2 萬8,500 元（計算式：1,900 X 15=28,500） 等情，即
      屬有據。
    3.車資5萬5,000元部分：
      原告就該部分主張，未提出任何單據以實其說，復未合理
      說明其估算上開費用之依據，該部分請求洵不足取。
    4.醫療器材及營養食品費用1萬9,385元部分：
      原告主張其因系爭意外事故致腹部鈍傷，影響肋骨及其他
      內臟之位置，須使用肋骨固定帶及束腹固定，開刀傷口須
      使用美容膠及矽膠片幫助傷口皮膚癒合，為此支出肋骨固
      定帶500 元、美容膠400 元、矽膠片3,200 元、束腹810
      元，共計4,910 元等情，有統一發票存卷可佐（本院卷一
      ，第67頁、第68頁），核與其傷勢所需之復原方式相符，
      並與臺北市立聯合醫院96年10月11日北市醫忠字第096337
      20100 號函所指稱：原告為減少疼痛須使用束腹、肋骨固
      定帶，美容膠、矽膠片使傷口較平，可以使用（本院卷一
      ，第335 頁）等情一致，均堪認係原告因系爭意外事故受
      傷而增加之生活上需要，該部分請求洵為有據。惟原告並
      未因系爭意外事故受有骨折傷害，既經認定如上，原告復
      未能舉證證明有服用軟骨素等營養食品之必要，而臺北市
      立聯合醫院復以96年10月11日北市醫忠字第09633720100
      號函表示軟骨素可用亦可不用等語，尚未可遽認原告購買
      軟骨素等營養食品之費用為原告因系爭意外事故受傷所增
      加之生活上費用，故原告請求被告賠償軟骨素等營養食品
      之費用，即難採信。
    5.勞動力減少之損害527萬1,024元部分：
      (1)原告以臺北市立聯合醫院北市醫事字第09534914400 號
        函所稱「脾臟摘除後，對較不費力之工作應無影響」等
        語，主張原告僅能終身從事較不費力的輕便之工作，相
        當於勞工保險殘廢給付標準表第47項殘廢等級七之「胸
        腹部臟器機能遺存顯著障害，終身只能從事輕便工作者
        」云云。惟上開函件應係就非從事重度體力勞動工作之
        一般人，於脾臟摘除後之工作受影響情形為一普遍性之
        陳述，原告逕以該函內容，主張伊受有殘廢等級七之「
        胸腹部臟器機能遺存顯著障害，終身只能從事輕便工作
        」傷害，喪失勞動能力比率為69.21%云云，非可採信。
      (2)惟原告因系爭意外事故受傷，脾臟全部摘除，相當於勞
        工保險殘廢給付標準表第48項殘廢等級第9 級之「喪失
        脾臟或一側腎臟」，此有勞工保險殘廢給付標準表附卷
        可稽（本院卷一，第71頁至第76頁）。又脾臟有免疫功
        能，且為人體器官之一，若遭切除，即不可復得，影響
        人身器官之完整，已屬重大不治之情形，尚難謂對健康
        並無影響；而脾臟切除後，其部分功能固可能由其他淋
        巴組織替代，但卻增加特殊感染之機率，亦即免疫力減
        低，而就人體自然防衛體系而言，若免疫能力之降低，
        身體遭受外界侵入之危險相對增加，對身體及健康之影
        響不可不謂重大，被告辯稱摘除脾臟不影響健康及勞動
        能力云云，尚非可信。況臺北市立聯合醫院亦表示「脾
        臟摘除後，對較不費力之工作應無影響」（本院卷第
        180 頁），徵諸原告任職於屬高科技業之軟體園區廠商
        ，及現代化社會中，每個員工的工作性質日趨複雜、工
        作時間亦可能因應國際化需求而有加班必要等情，堪信
        原告除就目前之設計工作上體力受限，無法配合加班及
        外勤工作外，未來於工作種類、性質之選擇及更動上亦
        受有莫大的限制，從而應認原告確符合勞工保險殘廢給
        付標準表第48項殘廢等級第9 級之情形，所減少之勞動
        能力比率為53.83%。惟審酌原告目前之職業並非重度體
        力勞動工作，及其於系爭意外事故發生後薪水暫未受影
        響等情，認其所減少之勞動能力比率應酌減為50% 。原
        告於系爭意外事故發生前之薪資為每月3 萬6 千元，即
        每年43萬2,000 元。又原告於63年9 月24日出生，系爭
        意外事故於94年1 月7 日發生時，原告滿30歲2 個月又
        13天，距勞動基準法第54條第1 項第1 款所規定之退休
        年齡60歲，尚有29年8 月17日。依霍夫曼法扣除中間利
        息後，原告得請求之減少勞動能力損害額為380 萬
        7,932 元（計算公式：432,000 元×50% x17.00000000
        =3,807,932，元以下四捨五入），逾此部分之請求，即
        非可取。
    6.非財產上損害賠償部分：
      按不法侵害他人之身體、健康，被害人雖非財產上之損害
      ，亦得請求賠償相當之金額，民法第195 條第1 項前段定
      有明文。原告因系爭意外事故受有前述傷害，經過住院手
      術及持續門診、長期復健治療，無論身體及精神均受有相
      當之痛苦。本院斟酌原告於系爭意外事故發生時年約30歲
      ，並有正當工作，遽遭上述傷害，非但個人受有身體及精
      神上之痛苦，亦使其生活秩序及未來之工作能力大受影響
      ，且造成其家人生活上之負擔，及被告為政府機關等一切
      情況，認原告於請求被告賠償50萬元精神慰撫金之範圍內
      ，尚屬公允。逾此範圍之請求，則非有據。
  (三)原告就其所受損害之發生及擴大，應無過失：
    系爭公園設施之水池形狀為不規則狀，且系爭水池與地面於
    顏色上不易分辨，亦未以任何警告標示、圍籬加以區隔；現
    場的景觀燈、路燈及附近大樓辦公室的燈光，於天色昏暗、
    陰雨時仍無從提供充足的照明俾利往來經過的行人判別水池
    位置等情，既經認定如前，則一般人於天色稍暗時步行經過
    該處，即不易察覺系爭水池之確切位置，極可能誤掉落池中
    而受傷。而原告係步行經過，衡諸常情，速度不致過快，原
    告於正常步行速度下，仍因系爭公園設施之水池設計偏重美
    觀而忽略安全性，且現場照明設備不足致視線不清而跌落系
    爭水池內，自難遽論原告有何過失情節。又原告雖甫至園區
    任職（本院卷一，第220 頁，證人乙○○之證詞參照），對
    系爭公園設施之整體地形或不熟悉，惟系爭公園設施係開放
    空間，任何人均得經過使用，系爭公園設施之設置管理對一
    般人而言既均有危險，則原告縱因不熟悉地形而掉落水池中
    ，亦難認有何與有過失之情形。
六、綜上所述，被告管理維護系爭公園設施有欠缺，致原告受傷
    ，原告得請求被告賠償醫療費用1,817 元、看護費用2 萬
    8,500 元、支出醫療器材費用4,910 元、勞動能力減少之損
    失380 萬7,932 元及精神上損害50萬元，合計434 萬3,159
    元。另按給付無確定期限者，債務人於債權人得請求給付時
    ，經其催告而未為給付，自受催告時起，負遲延責任。又應
    付利息之債務，其利率未經約定，亦無法律可據者，週年利
    率為百分之五，民法第229 條第2 項前段、第203 條分別定
    有明文。從而，原告請求被告給付434 萬3,159 元，及自國
    賠請求書送達之翌日即94年10月22日起至清償日止，按週年
    利率5%計算之利息，為有理由，應予准許；逾此部分之請求
    ，則屬無稽，應予駁回。
七、本件事證已臻明確，其餘訴訟資料於判決結果不生影響，無
    庸一一論述，併予敘明。
八、本件訴訟費用確定為第一審裁判費6 萬9,013 元，應由被告
    負擔十分之六即4 萬1,408 元（元以下四捨五入），其餘十
    分之四即2 萬7,605 元由原告負擔。
九、據上論結，原告之訴為一部有理由，一部無理由。依民事訴
    訟法第79條、第87條第1項，判決如主文。
中    華    民    國    97    年    1     月    29    日
                        民事第二庭  法  官  王怡雯
以上正本係照原本作成。
如對本判決上訴須於判決送達後20日內向本院提出上訴狀
中    華    民    國    97    年    1     月    29    日
                            書記官  鄒文南


司法院資訊處製作；財團法人民間司法改革基金會備份。
